【裁判字號】    95,重訴,110
【裁判日期】    951130
【裁判案由】    清償借款
【裁判全文】
臺灣彰化地方法院民事判決  95年度重訴字第110號
原      告  乙○○
訴訟代理人  甲○○律師
被      告  丁○○
訴訟代理人  王素珍律師
上列當事人間請求給付借款事件，本院於民國95年11月16日言詞
辯論終結，茲判決如下：
    主  文
原告之訴及假執行之聲請均駁回。
訴訟費用由原告負擔。
    事實及理由
壹、原告之聲明及陳述：
一、聲明：
(一)、被告應給付原告新台幣（下同）6,300,000元及自民國88年2
    月1日起至清償日止，依年息百分之5計算之利息。
(二)、訴訟費用由被告負擔。
(三)、原告願供擔保，請准予宣告假執行。
二、陳述：
(一)、原告於86年間經被告介紹，借款予訴外人丙○○合作興建房
    屋；原告於87年間開立面額計3,300,000元之支票6紙（已兌
    現）、電匯共2,950,000元、及交付現金50,000元予丙○○
    ，總計6,300,000元。當時言明：丙○○於北斗鎮○○段281
    地號土地興建房屋後，提供其上1棟編號28號之房屋予原告
    供作擔保。詎料丙○○於取得上開款項後即避不見面；原告
    遂要求被告出面處理。被告向原告承諾會負責到底，並簽發
    借據乙紙予原告，表示願代丙○○善後。按「債之清償，得
    由第三人為之」，民法第311條第1項前段定有明文。原告與
    丙○○間既為借貸之法律關係，被告亦願為丙○○承擔其積
    欠原告之債務，則被告即應負清償之責。
(二)、原告對被告抗辯所為之陳述：
１、原告本不願再借錢予丙○○，之所以於87年12月31日再匯款
    150萬元予丙○○，乃係因被告一再向原告保證若丙○○無
    法清償，願代其清償所借款項，並簽立系爭借據承諾將於88
    年1月31日償還，原告始於借據簽立後於87年12月31日再匯
    款150萬元予丙○○。若僅係被告單獨向原告借款，而原告
    未借款予被告，何以被告向原告所借款項，會正好與原告借
    給丙○○之金額相符。
２、其次，若系爭借據非被告願代丙○○清償，被告及丙○○何
    以會於 95年8月21日與原告協議還款事宜，被告及丙○○並
    同意於95年8月底先行返還290,000元；嗣除丙○○給付140,
    000元現金予原告外，另被告由被告之弟楊肇勳向訴外人劉
    福助借面額150,000支票乙紙，於95年9月1日委由被告友人
    莊恆魁將該支票及收據乙紙交付予原告，原告簽收後取回該
    收據交被告收執。由此可推論，被告若無代丙○○清償之意
    ，何以願交付原告上開面額15萬元支票，又要求原告簽立收
    據，顯見系爭借據確實係被告願代丙○○承擔債務之意。
貳、被告之聲明及陳述：
一、聲明：
(一)、原告之訴駁回。
(二)、訴訟費用由原告負擔。
(三)、如受不利判決，願供擔保請准免為假執行。
二、陳述：
(一)、原告主張訴外人丙○○經由被告介紹向原告借款，並不實在
    ；蓋原告僅係向丙○○購買房屋，並非借款。且被告僅係單
    純介紹購屋，並未收取仲介費用，不可能於丙○○收受原告
    四百多萬元房屋款而避不見面後，向原告表示會負責到底代
    其善後。再者，目前丙○○已出面處理其與原告間之債務糾
    紛，益證被告確無願代丙○○清償之事。
(二)、被告曾於87年12月30日簽立借據1紙予原告，係因被告當時
    有意向原告借款，原告要求被告先簽立借據；惟嗣因發生丙
    ○○未移轉房屋予原告之事，原告即扣留借據未交還被告，
    然實際被告並未向原告借得款項。觀諸被告簽立借據之日期
    為87年12月30日，但依原告主張，其仍於87年12月31日匯款
    1,500,000元予丙○○，足見簽立系爭借據當時，丙○○尚
    未避不見面，更無所謂被告願代丙○○清償債務之事。
參、法院得心證理由：
一、按當事人主張有利於己之事實者，就其事實有舉證之責任，
    民事訴訟法第277條前段定有明文。又民事訴訟如係由原告
    主張權利者，應先由原告負舉證之責，若原告先不能舉證，
    以證實自己主張之事實為真實，則被告就其抗辯事實即令不
    能，或其舉證尚有疵累，亦應駁回原告之請求，業經最高法
    院著有17年上字第917號判例可稽。又債務承擔係契約行為
    ，原告主張債務承擔之契約關係存在，應就債務承擔契約確
    已成立之事實，負舉證責任，若其先不能舉證，則被告就其
    抗辯事實即令不能舉證，或其所舉證據尚有疵累，亦應駁回
    原告之請求，此有最高法院28年上字第11號判例意旨可資參
    照。本件原告主張兩造間有債務承擔契約之法律關係存在，
    既為被告所否認，依上開說明，原告應就兩造成立債務承擔
    契約之事實，負舉證之責。又債務承擔，在學理上有免責的
    債務承擔及非免責的債務承擔之別，前者於契約生效後原債
    務人脫離債務關係，後者有稱為併存之債務承擔，指第三人
    加入債務關係與原債務人併負同一之債務，原債務人並未脫
    離債務關係。前者為民法第300條明定於法典內，後者民法
    典則未形諸法文。又最高法院23上字3008號判例謂「債務承
    擔契約，係以移轉債務於第三人為目的之契約，第三人與債
    權人間一有此項契約之成立，債務即移轉於第三人，嗣後原
    債務人既不復負擔債務，債權人自不得更向原債務人請求履
    行。」，其所揭櫫者亦屬前者之免責債務承擔。因之在債務
    承擔事件之認事用法上，如非當事人間另有特約係屬非免責
    之債務承擔，原則上均應解係屬民法第300條所明定之免責
    債務承擔。
四、經查，原告主張兩造間有債務承擔關係存在之事實，固據其
    提出系爭借據及收據各乙紙（以上皆影本）為證，惟(1)、上
    開文書上均無關於兩造間存有債務承擔意旨之記載，其中原
    告所提系爭借據上更明確記載被告向原告借用新台幣630萬
    元正，而非被告願承擔訴外人丙○○積欠原告債務630萬元
    ；另原告所提收據部分，其上並無原告簽名，被告又否認其
    真正，其是否具有證據能力即不無可疑，況其內容亦僅記載
    ：債務人丁○○、丙○○於民國95年9月1日還款給債權人乙
    ○○新台幣15萬元，亦無任何被告願承擔訴外人丙○○積欠
    原告債務之意旨，是僅憑上開借據及收據顯不足以證明兩造
    間確存有債務承擔關係之事實。(2)、再者，被告簽立系爭借
    據予原告之日期為87年12月30日，此為兩造所不爭執，若依
    原告之主張，被告係簽立系爭借據以承擔訴外人丙○○積欠
    原告之630萬元債務，則原告為何仍於簽立系爭借據之翌日
    即87年12月31日仍匯款150元予丙○○（見原告95年10月5日
    準備書狀陳述及原證二），此與債務承擔之文義不符（須先
    有債務存在，始有第三人承擔債務之問題），足見簽立系爭
    借據當時，丙○○尚未避不見面，被告為該借據之簽發並非
    為承擔丙○○與原告間之債務。(3)、證人丙○○於本院95年
    11 月16日言詞辯論時亦到庭證稱：「（問：被告丁○○是
    否有要替你負擔此筆債務？）我離開後就沒有與原、被告兩
    造聯繫，故應該沒有。」等語，顯見兩造間並無另成立債務
    承擔契約，否則系爭債務高達630萬元（依原告主張），身
    為該筆債務之當事人丙○○為何會不知曉？況證人丙○○亦
    於當日另證述：「原告是向我買房屋，當時原告向我買房屋
    時有寫契約書，但時間已久，現在我已經沒有留存。」、「
    我當時缺錢用，所以是以市價000-0000萬元的半價，以約50
    0萬元左右賣給原告，所以後來原告就陸陸續續的匯錢給我
    ，但我記憶中，原告只有匯款四百多萬元，並不是六百多萬
    元。」、「我沒有向原告借過錢，只是單純原告買屋的錢匯
    給我，到民國八十八年二月時我週轉不靈就離開公司，故我
    只有收到原告約四百多萬元，至於尾款還有多少因為我房屋
    也沒有辦法蓋了，所以我也不清楚。」等語，益證原告主張
    訴外人丙○○係向其借款建屋乙節，顯與證人上開證言相左
    ，委無足採；又證人丙○○既已為上開證述，是原告請求調
    閱士林地檢署95年度偵字第874號卷證資料，欲證明訴外人
    丙○○於偵訊時有供述其借款金額並非四百多萬元乙節，經
    核即無必要，附此敘明。(4)、若依原告之主張，被告簽立系
    爭借據係為承擔訴外人丙○○積欠原告之630萬元債務，則
    因原告並未舉證證明兩造間另有特約約定系爭債務承擔係屬
    非免責債務承擔，則其本質應解為係屬民法300條所明定之
    債務承擔，已見前述，此時被告與原告間一有此項債務承擔
    契約之成立，債務即移轉於被告，嗣後原債務人丙○○既不
    復負擔債務，原告自不得更向原債務人丙○○請求履行，惟
    原告卻於被告簽立系爭借據之隔年即88年仍向士林地方法院
    對訴外人丙○○訴請清償借款425萬元，並獲勝訴之判決，
    而原告因此筆債務糾紛亦於士林地院檢察署告訴訴外人丙○
    ○詐欺，於丙○○於今年（95年）通緝到案後亦已陸續返還
    原告債務29萬元，此有台灣士林地方法院88年度訴字第479
    號判決（原證三）、存證信函（被證一）以及證人丙○○於
    本院95年11月16日之證詞可證，顯見被告於87年12月30日簽
    立系爭借據後，原告仍認定訴外人丙○○為其債務人，而訴
    外人丙○○迄至95年通緝到案後仍認定原告為其債權人，其
    債務並未因被告簽立系爭借據而免除，益證原告主張被告簽
    立系爭借據係為承擔訴外人丙○○積欠原告之630萬元債務
    云云，委無可採。從而，原告主張依據債務承擔之法律關係
    請求被告給付如其聲明所示之金額云云，自屬無據，應予駁
    回；其假執行之聲請，即失所附麗，亦應併予駁回。
五、本件事證已臻明確，兩造其餘主張及舉證，核與判決結果無
    影響，爰不逐一論述。又原告聲請傳喚證人劉福助及莊恆魁
    ，欲證明訴外人丙○○業已清償原告29萬元，因原告遲未陳
    報證人之住址，且與重要爭點無涉（兩造間有無成立債務承
    擔契約），本院認已無通知訊問必要，併此敘明。
六、結論：原告之訴為無理由，並依民事訴訟法第79條，判決如
    主文。
中    華    民    國    95    年    11    月    30    日
                  民事第二庭    法  官  康弼周
以上正本係照原本作成。
如對判決上訴，應於判決送達後20日內向本院提出上訴狀。
中    華    民    國    95    年    11    月    30    日
                                書記官  顏督訓


司法院資訊處製作；財團法人民間司法改革基金會備份。
